臺灣桃園地方法院民事判決　九十年度訴字第一八四○號
　　原　　　告　甲○○
　　被　　　告　乙○○
右當事人間請求損害賠償事件，原告就本院九十年度易字第一五○九號刑事案件提起
附帶民事訴訟（九十年度交附民字第一五六號），經本院刑事庭裁定移送前來，本院
判決如左：
    主    文
被告應給付原告新台幣壹拾萬元。
原告其餘之訴駁回。
訴訟費用由被告負擔十分之一，餘由原告負擔。
    事    實
甲、原告方面：
一、聲明：被告應給付原告新台幣（下同）一百萬元。
二、陳述：二造於民國九十年三月十一日十一時三十分許，在桃園縣桃園市縣○路一
    九○號「縣府車行」內發生爭執，進而互毆，致伊受有左膝半月板破裂、左膝前
    十字韌帶斷裂及左膝內側副韌帶斷裂等傷害，爰依民法第一百九十五條第一項之
    規定，請求被告給付一百萬元之非財產上損害賠償。
三、證據：提出各類所得扣繳暨免扣繳憑單、林口復健科物理治療記錄登記單、戶籍
    謄本、敏盛綜合醫院醫療收據、中華民國身心障礙手冊、長庚紀念醫院診斷證明
    書、醫療領用物品繳費通知單、醫療費用收據等為證。
乙、被告方面：
一、聲明：原告之訴駁回。
二、陳述：事發當日，其原在前址「縣府車行」內與人聊天，原告進入車行後，即對
    其恫稱恐嚇，嗣更揮拳傷害其鼻樑及眼角，致其血流如注，其為防衛自已免於遭
    受危難，始於慌忙中反擊踢傷原告之腳部，致原告受有左膝半月板破裂、左膝前
    十字韌帶斷裂及左膝內側副韌帶斷裂等傷害。
丙、本院依職權調閱本院刑事庭九十年度易字第一五○九號刑事傷害卷證。
    理    由
一、原告主張二造於前述時、地互毆，致伊受有左膝半月板破裂、左膝前十字韌帶斷
    裂及左膝內側副韌帶斷裂等傷害，爰依民法第一百九十五條第一項之規定，請求
    被告給付一百萬元之非財產上損害賠償。被告則以因原告先揮拳傷害，其為防衛
    自已，始反擊踢傷原告，致原告受有前述傷害等情詞資為辯解。
二、原告主張被告於九十年三月十一日十一時三十分許，在桃園縣桃園市縣○路一九
    ○號「縣府車行」內，踢傷伊之腳部，致伊受有左膝半月板破裂、左膝前十字韌
    帶斷裂及左膝內側副韌帶斷裂等傷害之事實，有敏盛綜合醫院診斷證明書乙紙在
    卷足憑，復為被告所不爭，應堪信為真實，是本件所應究者厥為：(1)、被告之行
    為是否合致正當防衛之要件？(2)、被告之防衛行為有無逾越必要之程度？
三、經查：
（一）、原告於本院九十一年一月三日審理時陳稱，當時伊酒醉，故忘記是否係伊先
        毆打被告等語，按當事人對於他造主張之事實為不知之陳述時，應否視同自
        認，由法院審酌情形斷定之，民事訴訟法第二百八十條第二項定有明文，查
        原告於飲酒後，尚知進入車行叫車，此節業據原告於九十年三月十二日警訊
        、臺灣桃園地方法院檢察署九十年五月四日偵訊及本院刑事庭九十年七月二
        十六日審理時陳稱在卷，堪信原告是否因酒醉神智不清，致對於外界事物全
        然欠缺知覺理會之程度，尚非無疑，且是否係原告先出手毆打被告，於情理
        上原告應得知悉或記憶，更且該事實，復為原告親歷之重要事實及發生未久
        之事實，原告實難諉為不知，再者，原告先於九十年三月十二日警訊時陳稱
        ，伊不清楚是否有還手毆打被告，嗣於本院刑事庭九十年七月二十六日審理
        時改稱，事發當時伊酒醉進入車行，「伊有將手伸出去」，旋即遭人自腋下
        架著，之後伊之腳部就斷掉躺在地上等語，益見，原告既不知伊是否有還手
        毆打被告，則為何嗣又記得，「有將手伸出去」，且伊將手伸出去之目的為
        何？是被告辯稱，係原告先出手毆打傷害其鼻樑及眼角致血流如注，其始還
        擊踢傷原告之腳部，尚難謂全不足採。
（二）、按彼此互毆，必以一方初無傷人之行為，因排除對方不法之侵害而加以還擊
        ，始得以正當防衛論，故侵害已過去後之報復行為，與無從分別何方為不法
        侵害之互毆行為，均不得主張防衛權，最高法院三十年上字第一○四○號判
        例可資參照，足見，於偶而互毆之情形，如僅其中一方具有侵害之意思，他
        方出於防衛之意思，而實施防衛行為時，則非不得主張正當防衛，易言之，
        在偶而互毆之情形，倘其中之一方，在主觀上具有防衛之意思，同時在客觀
        上亦下手在後著，自非不得主張正當防衛，準此以觀，如僅因雙方互毆，而
        未區分其互毆型態及出手之先後，即遽認無正當防衛之適用餘地，則似不免
　　　　有推論過於跳躍之疑，況如因雙方你來我往相互攻擊，即遽然判斷互毆事件
　　　　，雙方皆是報復之攻擊行為，則正當防衛究於何時始有適用之餘地？（三）
　　　　、查原告既係先出手毆打傷害被告鼻樑及眼角致其血流如注，故原告所為之
　　　　行為應屬對被告在法律上所保護之法益造成直接之威脅，且原告之侵害行為
　　　　並無任何正當事由存在，於客觀上亦係法秩序所不允許之行為，又原告之不
　　　　法行為應已造成法益侵害直接來臨及危害已轉成侵害，更且，防衛意思應以
　　　　具有防衛之認識即已足，是被告見原告出手毆打其鼻樑及眼角致血流如注，
　　　　而出腳反擊，似難謂非基於防衛意思，且被告既為防衛自已之身體、健康權
　　　　，而對於原告現在不法之侵害行為加以反擊，以排除其侵害，揆諸前開說明
　　　　，似難謂無正當防衛之適用餘地。
（四）、按正當防衛既係法律所賦予之合法正當行為，此一正當行為自非漫無界限，
        防衛手段，亦非僅因不法侵害之存在而毫無限制，蓋正當行為既是法律授權
        私人對於權利防護之行為，自然有其權利行使之範圍限制，又正當防衛行為
        之要求，雖非必須為最後之唯一手段，且對於行為亦不限定為不得已之方法
        ，但仍須考慮防衛行為與侵害程度間之均衡關係，防衛人應盡可能使用最柔
        性之防衛手段，查因被告之防衛行為致原告受有左膝半月板破裂、左膝前十
        字韌帶斷裂及左膝內側副韌帶斷裂等傷害，並因此而三個月不可出力，六個
        月內不可劇烈運動，一年內步態無法正常，有長庚紀念醫院診斷證明書乙紙
        在卷足憑，參諸侵害之情狀、侵害密集程度、侵害行為手段與危險性，以及
        防衛者所得以使用之防衛可能性，加以整體情狀之觀察，考量防衛人（即被
        告）所得以使用之方法與手段，在手段之衡量上，固然其反擊還踢原告腳部
        之防衛手段確實有效防止侵害之持續，但其對於侵害行為顯然有失衡之情況
        ，堪信，被告之防衛行為似不免有逾越必要程度，而有過度防衛之情。
（五）、按對於現時不法之侵害，為防衛自已或他人之權利所為之行為，不負損害賠
        償之責，但已逾越必要之程度者，仍應負相當賠償之責，民法第一百四十九
        條定有明文，查被告之防衛行為既有逾越必要程度，過度防衛之情，徵諸民
        法第一百四十九條但書之規定，自難阻卻違法，仍應負相當之賠償責任。
（六）、按不法侵害他人之身體、健康者，被害人雖非財產上之損害，亦得請求賠償
        相當之金額，民法第一百九十五條第一項前段定有明文，又所謂相當應以實
        際加害情形、被害人之身分、地位及加害人經濟狀況等關係定之，查原告因
        被告之過度防衛行為致伊受有左膝半月板破裂、左膝前十字韌帶斷裂及左膝
        內側副韌帶斷裂等傷害，並因此而三個月不可出力，六個月內不可劇烈運動
        ，一年內步態無法正常，已如前述，爰審酌原告受到干擾侵害之幅度、因傷
        致肉體、精神所受之痛苦、加害人之主觀可歸責程度，原告所受之傷害係因
        伊自己挑唆侵害而起，其本身亦難謂無可歸責之情、原告之身分、地位（送
        貨員）、學歷（國小）及被告之經濟狀況等因素，認原告於請求十萬元慰撫
        金範圍內，尚屬允洽，應予准許，逾此數額之請求，為無理由，應予駁回。
（七）、綜上所述，原告本於侵權行為法律關係請求被告給付十萬元，為有理由，應
        予准許，逾此部分之請求，為無理由，應予駁回。
四、據上論結，原告之訴為一部有理由、一部無理由，依民事訴訟法第七十八條、第
    七十九條但書，判決如主文。
中　　　華　　　民　　　國　　九十一　　年　　　一　　　月　　二十一　　日
                                        臺灣桃園地方法院民事第一庭
~B法　　　官　林信旭
右為正本係照原本作成
如對本判決上訴須於判決送達後廿日內向本院提出上訴狀
中　　　華　　　民　　　國　　九十一　　年　　　一　　　月　　二十一　　日
~B書　記　官　陳美年
